【裁判字號】    90,上,812
【裁判日期】    901106
【裁判案由】    清償借款
【裁判全文】
臺灣高等法院民事判決                            九十年度上字第八一二號
      上  訴  人    甲○○
      被 上訴 人    乙○○
右當事人間清償借款事件，上訴人對於中華民國九十年六月七日臺灣士林地方法院八
十九年訴字第一四三二號第一審判決提起上訴，本院判決如左：
      主      文
上訴駁回。
第二審訴訟費用由上訴人負擔。
      事實及理由
一、本件上訴人主張：被上訴人於民國八十六年九月間因需款孔急，乃向上訴人調借
    新台幣（下同）二百萬元，上訴人遂於八十六年九月二十二日將上開款項匯入被
    上訴人於中國國際商業銀行總行國外部所開立之00000000000號帳戶
    中，詎被上訴人於收受上開款項後迄未還款，幾經催討，未獲置理，依消費借貸
    法律關係，被上訴人自應返還該筆借款。又若被上訴人否認兩造間有借貸關係存
    在，則被上訴人亦係無法律上之原因而受利益，依不當得利法則，被上訴人亦應
    返還該筆款項，且依最高法院五十八年度台上字第二九一八號判例意旨，上訴人
    就無法律上之原因之消極事實無庸舉證，而應由被上訴人就其所主張受益之法律
    上原因事實，負舉證之責。爰求為判命（一）被上訴人應給付上訴人二百萬元及
    自起訴狀繕本送達翌日起至清償日止，按週年利率百分之五計算利息之判決（上
    開請求，原審為上訴人全部敗訴之判決）。並於本院上訴聲明：（一）原判決廢
    棄。（二）被上訴人應給付上訴人二百萬元及起訴狀繕本送達之翌日起至清償日
    止，按週年利率百分之五計算之利息。（三）如獲勝訴判決，上訴人願供擔保，
    請准宣告假執行。
二、被上訴人則以：其未向上訴人借用上開款項，兩造間並無借貸關係存在，又系爭
    款項係上訴人向被上訴人購買亞洲珠鏈股份有限公司（下稱亞洲珠鏈公司）之價
    款，緣兩造於八十六年間就亞洲珠鏈公司其餘百分之十之股份商議出售事，上訴
    人同意以四百萬元購買，惟因上訴人資金調度有困難，僅先支付二百萬元，待付
    清尾款後再辦理變更公司股東登記，故上訴人於八十六年九月二十二日匯入被上
    訴人帳戶內之二百萬元為支付買賣股份之價金，上訴人主張消費借貸關係，自應
    就兩造間有「借貸合意」之事實負舉證責任；至上訴人另主張不當得利返還請求
    權，亦應就被上訴人無法律上之原因而受有利益之事實負舉證之責各等語置辯。
    並於本院答辯聲明：（一）對造之上訴駁回（二）如受不利判決，願供擔保，請
    准宣告免為假執行。
三、查被上訴人自上訴人處收受上開二百萬元之事實，有匯款單為證（見原審卷第十
    頁），並為兩造所不爭執，自屬真實。是本件所應審究者厥為：（一）該二百萬
    元是否為借款？（二）若非借款，被上訴人收受之，是否無法律上之原因？且該
    無法律上原因之事實應由何造負舉證責任？茲分項詳析如后：
  （一）該二百萬元非借款：
    １、按當事人主張有利於己之事實者，就其事實有舉證之責任。民事訴訟法第二
        百七十七條前段定有明文。又「請求履行債務之訴，除被告自認原告所主張
        債權發生原因之事實外，應先由原告就其主張此項事實，負舉證之責任，必
        須證明其為真實後，被告於其抗辯事實，始應負證明之責任，此為舉證責任
        分擔之原則」。最高法院四十三年度台上字第三七七號判例，亦著有明文。
        本件上訴人主張兩造間有借貸關係存在之事實，為被上訴人所否認，依前揭
        舉證責任分配原則，應由上訴人就該事實負舉證之責。
    ２、經查：上訴人固提出匯款單為證，惟該匯款單所示，僅能證明上訴人有匯款
        之事實。且單純匯款行為，其原因不一而足，並不能證明上訴人與受款之被
        上訴人間即有借貸關係。再按，當事人主張有金錢借貸關係存在，須就其發
        生所須具備之特別要件即金錢之交付及借貸意思表示一致負舉證之責任，若
        僅證明有金錢之交付，未證明借貸意思表示互相一致者，尚不能認有金錢借
        貸關係存在（最高法院八十一年台上字第二三七二號判決意旨參照）。上訴
        人既主張返還借款，自應就有無借款之事實負舉證責任。然上訴人始終未就
        其與被上訴人間借貸意思表示一致之事實，盡舉證責任，且衡諸常情，一般
        之借貸均會書立債權憑證、約定利息及清償期限等，甚或要求提供保證人或
        擔保品，惟本件上訴人主張之借款高達二百萬元，對此卻均付之闕如，已違
        常理。足見上訴人所舉上開證據，尚無從證明兩造間有借貸關係存在，上訴
        人復未舉其他證據，以實其說，其主張自不足採。從而，上訴人主張依民法
        第四百七十八條規定之借貸法律關係，請求被上訴人給付二百萬元及自起訴
        狀繕本送達之翌日起至清償日止，按年息百分之五計算之利息，尚非正當，
        不應准許。
  （二）被上訴人收受上訴人所交付之二百萬元，有法律上之原因，此原因應由被上
        訴人負舉證責任：
    １、上訴人另主張：被上訴人持有上開款項，若非借款，則以被上訴人之前收受
        上訴人所匯款項二百萬元而未返還予上訴人之事實觀之，被上訴人顯然係無
        法律上原因而受有利益，上訴人則受有該二百萬元之損失，爰依不當得利請
        求被上訴人返還上開金額云云。被上訴人則辯稱：系爭款項係上訴人向被上
        訴人購買亞洲珠鏈公司之股份之價款等語。上訴人則否認系爭款項係買賣亞
        洲珠鏈公司之股份之價款。查兩造就系爭款項是否為買賣公司股份之價款，
        迭有爭執，然按，不當得利返還請求權，以無法律上之原因而受利益為其成
        立要件之一，又「無法律上原因」為消極事實，而「受利益」為積極事實。
        主張消極事實者，無庸舉證，主張積極事實者，應負舉證之責，此乃舉證責
        任分配之法則。
    ２、本件上訴人既另主張：該二百萬元若非借款，則被上訴人收受二百萬元為「
        無法律上之原因」而「受利益」，應依不當得利法則返還所受利益云云。茲
        被上訴人自上訴人收受二百萬元之事實，既為兩造所不爭執，且被上訴人復
        抗辯，其收受該二百萬元，為「有法律上原因」，即上訴人向其買受亞洲珠
        鏈公司股份之價金，此買賣股份價金之積極事實，自應由被上訴人負舉證之
        責。
    ３、查上訴人與被上訴人同為亞洲珠鏈股份有限公司之股東，依亞洲珠鏈公司之
        股東名冊所載，被上訴人持有八萬股、簡黃秀珠（被上訴人之妻）持有四萬
        股、王耀燦持有八萬股。然實際上公司之出資人及出資比例為：被上訴人百
        分之二十（十萬股），王耀燦百分之十（五萬股）、陳淇洋百分之十（五萬
        股），而協議按股東名冊上所載之持股比例記載，事實上，被上訴人持有亞
        洲珠鏈公司百分之二十之股份。然而，亞洲珠鏈公司僅為一控股公司，實際
        上之資金均投資「越南亞洲工業責任公司」。因而被上訴人對於亞洲工業公
        司亦有百分之二十之股份，此為兩造所不爭執。並有亞洲珠鏈公司設立登記
        事項卡、董事監察人名單在卷可稽。
    ４、被上訴人辯稱：因被上訴人深感公司之經營方式有諸多問題，實無法繼續參
        與，並曾向上訴人表達退股之意思。故被上訴人遂與上訴人以口頭商議之方
        式，由上訴人承諾會陸續將被上訴人及另一股東王耀燦之股份分批出售予上
        訴人或上訴人所指定之人，第一次於八十五年十一月間被上訴人以四百零五
        萬元出售百分之十股份及王耀燦出售百分之五之股份予上訴人所指定之股東
        。嗣後，於八十六年三月十二日，被上訴人受王耀燦所託出售伊另百分之五
        之股份。上訴人與被上訴人於八十六年九月間再度就被上訴人剩餘百分之十
        之股份商議出售事宜，上訴人同意以四百萬元購買，惟因上訴人表示資金調
        度有困難、新股東尋覓不易，故僅先支付二百萬元，待付清尾款後再辦理變
        更亞洲珠鏈公司及越南亞洲工業公司之股東變更登記。因而上訴人方於八十
        六年九月二十二日將二百萬元匯入被上訴人之帳戶。惟不知是否因上訴人之
        資金調度產生問題，或因景氣因素而無人願意承接該股份，上訴人竟反於原
        先之股份買賣之約定，而改稱該兩百萬元之匯款為未定期限之借貸等語。
    ５、查上訴人雖否認八十六年九月間，曾以四百萬元向被上訴人購買被上訴人所
        剩百分之十股份，並已預付二百萬元云云。然亞洲珠鏈公司董事王耀燦於原
        審證稱：「我與原告（按指上訴人）、被告（按指被上訴人）皆有投資越南
        亞洲工業責任公司，我有賣百分之十股份給原告，賣三百三十萬。被告也有
        賣股份給原告，但並未移轉，先拿二百多萬。被告有告訴我要賣股票和所賣
        之金額。被告之前的股票買賣我並不知道。我賣的是在辦過戶時才簽約，有
        簽股份讓渡書。我百分之五的股份係交由被告賣的。我常在國外所以請被告
        幫我賣。」（見原審卷第五十八頁筆錄）。於本院審理時證稱：「甲○○有
        向乙○○買亞洲珠鏈公司股份，因甲○○不是一次買清而是陸陸續續買，由
        於我的股份早已賣給甲○○且我人在越南，所以乙○○賣多少股份給甲○○
        、價錢多少，我不清楚，後來我聽他們說是百分之十，但並非我親眼聽聞，
        我不能講。我原也是亞洲珠鏈公司股東，甲○○亦有向我買百分之十之股份
        ，當時甲○○有加價向我買，正確金額我記得不很清楚，大約是二百萬元到
        三百萬元，現我已沒有亞洲珠鏈公司股份。甲○○是先向我買，所以我的部
        分先辦理讓渡給甲○○，乙○○是在我的部分辦好後才辦理的。」「我現在
        亞洲珠鏈公司已沒有任何股份，另外百分之五股份我亦是賣給甲○○或甲○
        ○所找之人，開始我是與甲○○談，後因我人常在國外，所以很多細節是我
        委託乙○○幫我處理。當初我並不知道真正受讓人是誰，我只是簽讓渡書時
        才知道，讓渡書是我委託乙○○幫我處理的。」「我們皆與甲○○接洽，至
        於承買者是甲○○先生安排的，亦即出售乙○○百分之二十及我百分之十股
        份，皆與甲○○接洽，而真正受讓人為誰，我們事先不知道。」（見本院卷
        第七十八頁筆錄）。查被上訴人及證人王耀燦確曾陸續將亞洲珠鏈公司之股
        份出售，此有上訴人在原審所提出之股份讓渡書及收據影本四紙在卷足憑（
        見原審卷第六十七頁）。又依附於本院卷第一○○頁為兩造所不爭執其內容
        真正之由越南政府所核發之投資執照譯本所示：「越南亞洲工業責任公司之
        總資本額為三百萬美元（折合約新台幣一億元）、法定資本為一百二十萬美
        元（約新台幣四千萬元），被上訴人擁有百分之十之投資比例。」由此觀之
        ，被上訴人百分之十之股份，依資本額所示其值應在四百萬元至一千萬元間
        。故上訴人以四百萬元向被上訴人購買百分之十股份，亦符常理。復依各次
        股份買賣之時間觀之，第一次股份買賣之時間為八十五年十一月十一日，第
        二次為八十六年三月十二日，第三次即該兩百萬元之匯款之日期為八十六年
        九月二十二日，時間相近等情，足見被上訴人抗辯該二百萬元係上訴人向其
        購買股份之價款，堪信為真實。上訴人否認向被上訴人購買股份，要無可取
        。故上訴人基於不當得利法律關係，請求被上訴人返還二百萬元，亦非正當
        ，不應准許。
四、綜上所述，上訴人基於消費借貸及不當得利法律關係，請求被上訴人給付二百萬
    元，及自起訴狀繕本送達翌日起至清償日止，按年息百分之五計算，均非正當，
    不應准許。原審為上訴人敗訴之判決，並認其假執行之聲請已失所附麗，併予駁
    回，核無違誤。上訴意旨，仍執陳詞，指摘原判決不當，求予廢棄改判，為無理
    由，應予駁回。
五、本件事實已臻明確，兩造其餘攻擊防禦方法及證據經予審酌，與判決結果不生影
    響，爰不再逐一論述，併此敘明。
據上論結，本件上訴為無理由，依民事訴訟法第四百四十九條第一項、第七十八條，
判決如主文。
中      華      民      國    九  十    年    十  一    月      六      日
                            民事第八庭
                                審判長法  官  鄭  三  源
                                      法  官  黃  豐  澤
                                      法  官  王  淇  梓
右正本係照原本作成。
如不服本判決，應於收受送達後二十日內向本院提出上訴書狀，其未表明上訴理由者
，應於提出上訴後二十日內向本院補提理由書狀（均須按他造當事人之人數附繕本）
上訴時應提出委任律師或具有律師資格之人之委任狀；委任有律師資格者，另應附具
律師及格證書及釋明委任人與受任人有民事訴訟法第四百六十六條之一第一項但書或
第二項（詳附註）所定關係之釋明文書影本。
中      華      民      國    九  十    年    十  一    月      七      日
                                      書記官  張  美  華
附註：
民事訴訟法第四百六十六條之一（第一項、第二項）：
對於第二審判決上訴，上訴人應委任律師為訴訟代理人。但上訴人或其法定代理人具
有律師資格者，不在此限。
上訴人之配偶、三親等內之血親、二親等內之姻親，或上訴人為法人、中央或地方機
關時，其所屬專任人員具有律師資格並經法院認為適當者，亦得為第三審訴訟代理人
。


司法院資訊處製作；財團法人民間司法改革基金會備份。
